臺灣臺北地方法院民事判決　　　　　　 96年度簡上字第206號
上　訴　人　乙○○
被　上訴人　甲○○
　　　　　　　　　　　　6
上列當事人間請求遷讓房屋等事件，上訴人對於中華民國96年3
月16日本院臺北簡易庭96年度北簡字第12335 號第一審判決，提
起上訴，本院於96年6月15 日言詞辯論終結，判決如下：
    主      文
原判決廢棄。
被上訴人應將門牌號碼台北市○○區○○路四段七六五號十一樓
之六之房屋騰空遷讓返還予上訴人。
被上訴人應給付上訴人新台幣萬柒仟元，及自民國九十六年三
月三十一日起至清償日止，按年息百分之五計算之利息；並應自
民國九十六年四月一日起至騰空返還第二項所示房屋之日止，按
月給付上訴人新台幣壹萬陸仟元。
第一、二審訴訟費用由被上訴人負擔。
    事實及理由
壹、程序方面：
    按訴狀送達後，原告不得將原訴變更或追加他訴，但請求之
    基礎事實同一者，不在此限；又於第2 審為訴之變更或追加
    ，非經他造同意，不得為之。但第255 條第1 項第2 款至第
    6 款情形，不在此限，民事訴訟法第255 條第1 項第2 款、
    第446 條第1 項分別定有明文。本件上訴人於上訴時，將其
    於原審之聲明即被告應自民國96年3 月14日起至交還門牌號
    碼台北市○○區○○路4 段765 號11樓之6 之房屋（以下稱
    系爭房屋）之日止，按月給付原告新台幣（下同）53,000元
    ，變更為被上訴人（即原審被告）應給付上訴人（即原審原
    告）37,000元，及自上訴狀繕本送達翌日起至清償日止，按
    年息5%計算之利息，另應自96年4 月1 日起至返還系爭房屋
    之日止，按月給付上訴人16,000元，因上訴人此部分變更，
    係本於與起訴時所述之同一租賃關係，請求之基礎事實同一
    ，故其所為前開訴之變更，於法並無不合，應予准許，合先
    敘明。
貳、實體方面：
一、上訴人起訴主張略以：被上訴人於民國95年8 月31日與伊簽
    訂房屋租賃契約書（以下稱系爭租約），向伊承租系爭房屋
    ，租賃期間自95年6 月15日起至97年5 月15日止，雙方約定
    租金每月新台幣（下同）16,000元，被上訴人應於每月15日
    前繳付當月之租金。嗣被上訴人積欠伊95年11月之租金11,0
    00元、同年12月之租金10,000元及96年3 月之租金16,000元
    未繳付，經伊於96年3 月21日寄發存證信函要求被上訴人應
    於文到3 日內繳付前開積欠之租金，惟被上訴人逾期並未給
    付，伊遂又於96年3 月26日寄發存證信函對被上訴人表示終
    止租賃契約，依民法第455 條及系爭租約第3 條之規定，被
    上訴人自應返還伊系爭房屋及給付所積欠之租金37,000元。
    另被上訴人自系爭租約終止後，迄今仍繼續占有使用系爭房
    屋，受有相當於租金之不當利益，依法自應按月給付伊相當
    於租金之不當得利即16,000元。爰依兩造間之租賃契約、民
    法第179 條、第455 條等規定，訴請被上訴人應將系爭房屋
    遷讓返還予伊，並應給付伊37,000元，及自上訴狀繕本送達
    翌日起至清償日止，按年息5%計算之利息，另應自96年4 月
    1 日起至返還系爭房屋之日止，按月給付伊16,000元等語。
二、被上訴人則略以：伊雖積欠上訴人95年11月、12月及96年3
    月之租金共37,000元未付，也有收到上訴人催討租金及終止
    租約之存證信函，惟伊並非故意不付租金，係因伊當時失業
    ，經濟上有困難，上訴人也有同意讓伊緩一緩等語，資為抗
    辯。
三、本件經原審判決駁回上訴人之訴，上訴人全部不服提起上訴
    ，上訴聲明為：（一）原判決廢棄。（二）被上訴人應將系
    爭房屋騰空遷讓返還予上訴人。（三）被上訴人應給付上訴
    人37,000元，及自上訴狀繕本送達翌日起至清償日止，按年
    息5%計算之利息，另應自96年4 月1 日起至返還系爭房屋之
    日止，按月給付上訴人16,000元。被上訴人則答辯聲明：上
    訴駁回。
四、查被上訴人於95年8 月31日與上訴人簽訂系爭租約，向上訴
    人承租系爭房屋，租賃期間自95年6 月15日起至97年5 月15
    日止，雙方約定租金每月16,000元，被上訴人應於每月15日
    前繳付當月之租金。嗣被上訴人積欠上訴人95年11月之租金
    11,000元、同年12月之租金10,000元及96年3 月之租金16,0
    00元未繳付，經上訴人於96年3 月21日寄發存證信函要求被
    上訴人應於文到3 日內繳付，惟被上訴人逾期並未給付，上
    訴人遂又於96年3 月26日寄發存證信函對被上訴人表示終止
    系爭租約等事實，此為兩造所不爭執，復有系爭租約、存證
    信函在卷可稽，自堪信為真實。
五、按承租人租金支付有遲延者，出租人得定相當期限，催告承
    租人支付租金，如承租人於其期限內不為支付，出租人得終
    止契約。租賃物為房屋者，遲付租金之總額，非達2 個月之
    租額，不得依前項之規定，終止契約。其租金約定於每期開
    始時支付者，並應於遲延給付逾2 個月時，始得終止契約，
    民法第440 條第1 項、第2 項分別定有明文。查本件租賃物
    為房屋，兩造約定之租金為每月16,000元，被上訴人應於每
    月15日前繳付當月之租金，非約定應於每期開始時支付租金
    ，自無民法第440 條第2 項後段規定之適用，而被上訴人所
    積欠之租金為37,000元，已逾2 個月之租額，上訴人並已定
    相當之期限催告被上訴人繳付租金，惟被上訴人並未支付，
    被上訴人雖主張上訴人同意其緩期清償，惟為上訴人所否認
    ，被上訴人就此又未能舉證以實其說，則揆諸前開說明，上
    訴人自得終止系爭租約。
六、又承租人負有給付租金之義務，且於租賃關係終止後，應返
    還租賃物，民法第421 條第1 項、第455 條前段定有明文；
    另無法律上原因而受利益，致他人受損害者，應返還其利益
    ，民法第179 條前段亦有明定。而無權占有他人土地，可能
    獲得相當於租金之利益為社會通常之觀念，此有最高法院61
    年台上字第1695號判例意旨可資參照。本件被上訴人尚積欠
    上訴人租金37,000元未給付，且於系爭租約終止後，仍繼續
    占有使用系爭房屋，即屬無權占有，且其無權占有系爭房屋
    ，獲有使用之利益，其價額相當於租金，是上訴人自得請求
    被上訴人返還系爭房屋，並依兩造間簽訂之租賃契約請求被
    上訴人給付積欠之租金，及依不當得利法則請求被上訴人給
    付相當於租金之不當得利。
七、從而，上訴人依兩造間之租賃契約、民法第179 條前段、第
    421 條第1 項、第455 條前段等規定，訴請被上訴人應將系
    爭房屋騰空遷讓返還予上訴人，並應給付上訴人37,000元，
    及自上訴狀繕本送達翌日即96年3 月31日起至清償日止，按
    年息5%計算之利息，另應自96年4 月1 日起至返還系爭房屋
    之日止，按月給付上訴人16,000元，即有理由，應予准許。
    原審以上訴人並未依民法第440 條之規定向被上訴人為終止
    系爭租約之意思表示，系爭租約仍有效存在，而為上訴人敗
    訴之判決，容有未洽。上訴意旨指摘原判決不當，求予廢棄
    改判，為有理由。爰由本院予以廢棄，改判如主文第2 項、
    第3 項所示。
八、本件事證已臻明確，兩造其餘攻擊防禦方法及舉證，經核與
    判決結果均無影響，爰不另一一論述，併此敘明。
九、據上論結，本件上訴為有理由，依民事訴訟法第436 條之1
    第3 項、第450 條、第78條，判決如主文。
中　　華　　民　　國　　96　　年　　6 　　月　　29　　日
                  民事第一庭  審判長法　官　陳邦豪
                 　　　　　　　　 　法  官　朱漢寶
                                    法  官  蔡和憲
以上正本係照原本作成。
本判決不得再上訴。
中　　華　　民　　國　　96　　年　　6 　　月　　29　　日
                                    書記官  吳文雄
